ACORDAO-COMPLETO-2516884

ACÓRDÃO 2786/2021 ATA 46/2021 - PLENÁRIO

VISTOS, relatados e discutidos estes autos que tratam de Solicitação do Congresso Nacional, apresentada pelo Exmo. Deputado Aliel Machado, presidente da Comissão de Ciência e Tecnologia, Comunicação e Informática (CCTCI) da Câmara dos Deputados, oriunda da Proposta de Fiscalização e Controle 18/2021, na qual se requer desta Corte a realização de fiscalização sobre o processo de desestatização do Centro Nacional de Tecnologia Eletrônica Avançada S.A. (Ceitec) .
ACORDAM os Ministros do Tribunal de Contas da União, reunidos em Sessão do Plenário, diante das razões expostas pelo Relator, em:
9.1 conhecer da presente solicitação, por estarem atendidos os requisitos de admissibilidade previstos no art. 38, inciso II, da Lei 8.443/1992, c/c o art. 232, inciso III, do Regimento Interno, e art. 4º, inciso I, alínea "b", da Resolução-TCU 215/2008;
9.2. informar ao Exmo. Deputado Aliel Machado, presidente da Comissão de Ciência e Tecnologia, Comunicação e Informática (CCTCI) da Câmara dos Deputados, que:
9.2.1. este Tribunal está fiscalizando e acompanhando o processo de desestatização do Centro Nacional de Tecnologia Eletrônica Avançada S.A. (Ceitec) no processo TC Processo 020.973/2020-9, no qual, mediante Acórdão 2061/2021-TCU-Plenário, determinou a suspensão da liquidação e fixou o prazo de 60 (sessenta) dias para que o Ministério da Economia - ME se manifeste sobre as questões indicadas no item 9.2 da referida decisão;
9.2.2. ao examinar as justificativas a serem apresentadas pelo Ministério da Economia, o Tribunal examinará definitivamente as questões elencadas pela CCTCI na PFC 18/2021 e lhe dará conhecimento da deliberação adotada tão logo sejam concluídos e apreciados os trabalhos de fiscalização;
9.3. encaminhar ao solicitante, em complemento às informações acima descritas, cópia do inteiro teor dos processos Processo 020.973/2020-9 e Processo 013.061/2021-6, com exceção das peças sigilosas, cientificando-lhe que ainda não há manifestação conclusiva deste Tribunal sobre a matéria.
9.4. dar ciência desta decisão ao Exmo. Deputado Aliel Machado, Presidente da Comissão de Ciência e Tecnologia, Comunicação e Informática - CCTCI da Câmara dos Deputados;
9.5. considerar a presente solicitação parcialmente atendida e atribuir ao TC Processo 020.973/2020-9 os atributos de Solicitação do Congresso Nacional, nos termos do artigo 14, III, da Resolução-TCU 215/2008.

Solicitação do Congresso Nacional na qual se requer desta Corte a realização de fiscalização sobre o processo de desestatização do Centro Nacional de Tecnologia Eletrônica Avançada S.A. (Ceitec).

não há.

3. Interessados/Responsáveis: não há.

13.1. Ministros presentes: Ana Arraes (Presidente), Walton Alencar Rodrigues (Relator), Augusto Nardes, Raimundo Carreiro, Bruno Dantas, Vital do Rêgo e Jorge Oliveira.
13.2. Ministros-Substitutos convocados: Augusto Sherman Cavalcanti e Marcos Bemquerer Costa.
13.3. Ministro-Substituto presente: André Luís de Carvalho.

WALTON ALENCAR RODRIGUES

Adoto, como relatório, a instrução de peça 9, que contou com a anuência do corpo diretivo da SecexFinanaças (peças 10-11) :
INTRODUÇÃO
Trata-se do Of. 226/2021-CCTCIP, de 1º de setembro de 2021 (peça 2) , por meio do qual o Exmo. Sr. Deputado Aliel Machado, presidente da Comissão de Ciência e Tecnologia, Comunicação e Informática - CCTCI da Câmara dos Deputados encaminha a este Tribunal a Proposta de Fiscalização e Controle (PFC) 18/2021 do deputado Tadeu Alencar e o relatório prévio de autoria do Deputado Bira do Pindaré (peças 3-4) .
O documento encaminhado, termos dos arts. 24, X, 60 e 61 do Regimento Interno da Câmara dos Deputados, combinados com o art. 71 da Constituição Federal, requer deste Tribunal a realização de fiscalização sobre o processo de desestatização do Centro Nacional de Tecnologia Eletrônica Avançada S.A. - CEITEC, incluso no Plano Nacional de Desestatização - PND, por meio do Decreto nº 10.297, de 30 de março de 2020. 
HISTÓRICO
Com o objetivo de possibilitar a realização de estudos para avaliar alternativas de parceria com a iniciativa privada e propor ganhos de eficiência e resultados para a empresa, com vistas a garantir sua sustentabilidade econômico-financeira, a Ceitec foi qualificada no Programa de Parcerias de Investimentos da Presidência da República - PPI por meio do Decreto 10.065, de 14 de outubro de 2019. A inclusão da empresa no PND se deu por meio do Decreto 10.297, de 30 de março de 2020. A 13ª Reunião do Conselho do Programa de Parcerias de Investimentos - CPPI realizada em 10/6/2020 deliberou no sentido de recomendar ao Presidente da República a dissolução da Ceitec e a publicização das atividades dirigidas à pesquisa científica, ao desenvolvimento tecnológico e à inovação no setor de microeletrônica.
Em 15 de dezembro de 2020, foi publicado o Decreto 10.578 que autorizou a dissolução societária da Ceitec e a publicização das atividades de pesquisa, desenvolvimento tecnológico e inovações no setor de microeletrônica. Em 17/12/2020, a Procuradoria-Geral da Fazenda Nacional, com fundamento no art. 21 da Lei 8.029/1990, convocou Assembleia Geral Extraordinária - AGE que deliberaria, entre outros assuntos, sobre a dissolução da companhia, nomeação do liquidante e extinção da gestão do Presidente, Diretores e Membros do Conselho de Administração. 
A Assembleia Geral Extraordinária foi suspensa em 13/1/2021 por decisão da 3ª Vara Federal de Porto Alegre que, ao examinar Ação Popular impetrada pela Associação de Colaboradores da Ceitec - Acceitec, avaliou que o projeto de desestatização da Ceitec permanece em fase de estudos, faltando ainda a realização de consulta pública e a análise de mérito pelo TCU, antes de serem tomadas quaisquer medidas sobre a dissolução da entidade. 
A 4ª Turma do Tribunal Federal da 4ª Região, deferiu em 05/2/2021, o recurso de Agravo de Instrumento, interposto, pela União, em face da decisão proferida em sede liminar pela 3ª Vara Federal de Porto Alegre. Na ocasião foi reconhecida a incompetência do juízo em razão de prevenção da 7ª Vara Federal do Distrito Federal, por força de conexão com a Ação Civil Pública nº 1071184-18.2020.4.01.3400 que já tramitava naquela Subseção Judiciária.
Respaldado por esta decisão, foi realizada em 11/2/2021 a Assembleia Geral Extraordinária que nomeou como liquidante da Ceitec o Capitão-de-Fragata reformado Abilio Andrade Neto (peças 5) .
Para acompanhamento e fiscalização do processo de desestatização da Ceitec, foi autuado o TC Processo 020.973/2020-9. De maneira sucinta, até o presente momento, o trabalho realizado pode ser dividido em três grandes grupos: 
	i) Rito Processual: no qual foram abordadas o atendimento quanto à forma prevista para inclusão de empresas no PPI e PND, a definição da modalidade de desestatização conforme Leis 9.491/1997, 13.334/2016 e Decretos 2.594/1998 e 9.589/2018; 
	ii) Gerenciamento de Riscos: exame da avaliação e tratamento de risco relacionados às políticas públicas da área de atuação da Ceitec, riscos patrimoniais e ambientais, dentre outros.
	iii) Avaliação de vantagem econômico-financeira na justificativa pela dissolução: onde se avaliou se os estudos realizados foram suficientes para demonstrar a vantagem da dissolução da empresa em comparação com outras possibilidades.
O relatório de acompanhamento do processo de desestatização da Ceitec foi apreciado na Sessão Plenária de 1/9/2021, conforme Acórdão 2061/2021-TCU-Plenário, in verbis:
		9.1. determinar ao Ministério da Economia que se abstenha de dar prosseguimento ao processo de desestatização do Centro Nacional de Tecnologia Eletrônica Avançada S.A. - Ceitec, com fundamento no art. 45 da Lei 8.443 de 1992 c/c o art. 251 do Regimento Interno e o inciso I do art. 4º da Resolução nº 315/2020-TCU, até nova deliberação deste Tribunal; 
		9.2. determinar ao Ministério da Economia que se manifeste, no prazo de 60 (sessenta) dias, acerca das questões a seguir relacionadas, para que a SecexFinanças apresente proposta a este Colegiado quanto à continuidade ou não do processo de desestatização: 
		9.2.1. as razões que demonstram o atendimento do interesse público para promover a liquidação da empresa, considerando sua posição estratégica na produção nacional de semicondutores, e o capital intelectual constituído pelo Ceitec e financiado com recursos da União, à luz do art. 20 do Decreto-lei nº 4.657 de 1942;
		9.2.2. os resultados obtidos quanto à regularização do terreno onde se localiza a Ceitec, em razão da possibilidade de perda de cerca de R$ 400 milhões em investimentos custeados pela União, em consequência do cumprimento das cláusulas do termo de Cessão de Direito Real de Uso de Bens Dominiais para Uso Especial, celebrado entre a Prefeitura de Porto Alegre e a União, por meio do Ministério da Ciência Tecnologia, Inovações e Comunicações (MCTI) ; e 
		9.2.3. os recursos necessários para a execução dos serviços de descontaminação e descomissionamento da sala limpa do Ceitec, estimados em R$ 140 milhões, bem como se há previsão orçamentária para a contratação de tais serviços ou para a manutenção da referida infraestrutura, enquanto não se executarem os citados serviços; 
		9.2.3.1 se houver previsão orçamentária, informe o marcador orçamentário; 
		9.3. dar ciência ao Ministério da Economia e ao Ministério da Ciência Tecnologia, Inovações e Comunicações (MCTI) que o prosseguimento das etapas previstas no Edital de Chamamento Público nº 11, de 15 de junho de 2021, sem a adequada fundamentação do processo de desestatização do Ceitec viola os princípios da motivação, da eficiência e da economicidade, e o art. 20 do Decreto-lei nº 4.657 de 1942; 
		9.4. encaminhar cópia desta deliberação ao Centro Nacional de Tecnologia Eletrônica Avançada S.A; Conselho do Programa de Parcerias de Investimentos da Presidência da República; Ministério da Ciência, Tecnologia, Inovações e Comunicações; Ministério da Economia; Secretaria Especial do Programa de Parcerias de Investimento, Casa Civil e Associação dos Colaboradores do Centro Nacional de Tecnologia Eletrônica Avançada.
EXAME DE ADMISSIBILIDADE
Os arts. 4º, inciso I, da Resolução - TCU 215/2008 e 232, inciso III, do Regimento Interno do TCU conferem legitimidade ao Presidente da Comissão de Ciência e Tecnologia, Comissão e Informática da Câmara dos Deputados para solicitar a realização de fiscalização. 
Assim, legítima a autoridade solicitante, cabe o conhecimento do expediente como solicitação do Congresso Nacional.
EXAME TÉCNICO
A Proposta de Fiscalização e Controle 18/2021 destaca o papel da CCTCI no acompanhamento da política de ciência, tecnologia e inovação (CTI) brasileira. Constitui dever da comissão acompanhar qualquer alteração nos rumos da política nacional e a dissolução da Ceitec, do conjunto de entidades que promovem o desenvolvimento tecnológico do país, constitui assunto de interesse da comissão.
Preliminarmente, para execução da Proposta de Fiscalização e Controle, foi solicitado que este Tribunal encaminhe àquela comissão cópia dos principais documentos que tratem dos trabalhos de acompanhamento relacionados ao processo de desestatização da Ceitec. Para atendimento desta solicitação, propõem-se que sejam encaminhados àquela comissão cópias do inteiro teor dos processos Processo 020.973/2020-9 e Processo 013.061/2021-6, ressalvando-se que ainda não há manifestação conclusiva deste Tribunal sobre a matéria, devendo-se, portanto, apor a chancela de sigilo à documentação compartilhada. 
O segundo ponto da solicitação requer a realização de auditoria na qual sejam esclarecidas, pelo menos, as questões enumeradas pelo autor da PFC, sem prejuízo que este Tribunal acrescente outras que julgar relevantes:  
a) Houve fiscalização, contábil, financeira, orçamentária, operacional e patrimonial do TCU (art. 70, caput, CF) sobre o processo? 
	b) A proposta de dissolução, como modalidade de desestatização, foi motivada?
c) Os estudos demonstram ser a dissolução da empresa a melhor alternativa do desfazimento público? 
d) Houve descumprimento ao Decreto nº 9.589/18? 
e) Há riscos associados à celeridade do rito, como prazos exíguos entre a aprovação e a liquidação? 
f) Houve exercício indevido de atribuições de Gestor do Fundo Nacional de Desestatização - FND, abarcadas pela SPPI ou outros agentes? 
g) Os estudos contemplam comparação de mercado, seja na produção, na absorção de conhecimento ou na capacidade nacional concorrencial que indiquem vantagens do modelo pretendido?
h) O processo para publicização da CEITEC atende aos requisitos exigidos na legislação específica (Decreto nº 9.190/17, art.7º, caput e §2º) ? 
i) Há indicação que fundamente a conveniência e oportunidade da opção pelo modelo das Organizações Sociais - OS, conforme estabelecido na Lei nº 9.637/98? 
j) Os estudos demonstram a capacidade de realizar, concomitantemente, o processo de publicização e a liquidação da empresa? 
k) O procedimento simplificado de desestatização para empresas de pequeno porte não acarreta independência e segregação de funções na elaboração das avaliações econômico-financeiras, situação que conduz ao aumento do risco de conflito de interesses, assim como a subavaliação do ativo? 
l) Poderá ocorrer inviabilidade para dar liquidez aos ativos mais valorizados, em virtude da propriedade do terreno, litigada, por ora, entre União e município, dos equipamentos e da transferência de patrimônio para a OS? 
m) O grau de dependência estatal deve ser fator isolado ou preponderante para dissolver uma empresa estatal? 
n) Consultas e sondagens superficiais de mercado podem substituir licitação? 
o) A alienação da CEITEC, à revelia do rito do PND, pode resvalar em desvio de finalidade? 
p) Há inconsistências nas premissas e cálculos relativos à modelagem econômico-financeira?
Das questões enumeradas pela CCTCI, verifica-se que, com exceção da questão m, todas as demais já foram, de algum modo, objeto de exame por este Tribunal. 
Deste modo, considerando que o Acórdão 2061/2021-TCU-Plenário determinou a suspensão do processo de desestatização da Ceitec e fixou o prazo de 60 (sessenta) dias para que o Ministério da Economia - ME se manifeste sobre as questões indicadas no item 9.2 e que, após a resposta do ME, a SecexFinanças deverá apresentar proposta de continuidade ou não do processo de desestatização, entende-se que nessa etapa poderá ser realizada, de maneira conclusiva, o exame das questões elencadas pela CCTCI e outras que esta unidade técnica entender pertinentes.
Destaca-se que esta unidade técnica entende que o acompanhamento realizado por meio do processo específico de desestatização (TC Processo 020.973/2020-9) é suficiente para o pleno atendimento da solicitação de fiscalização realizada pela CCTCI. Será proposto, portanto, que seja enviada àquela comissão cópia do inteiro teor da decisão que avaliar, no mérito, o processo de desestatização do Centro Nacional de Tecnologia Eletrônica Avançada S.A - CEITEC, conforme teor do item 9.2 do Acórdão 2061/2021-TCU-Plenário, da relatoria do Exmo. Ministro Walton Alencar Rodrigues. 
CONCLUSÃO
Para atendimento da Proposta de Fiscalização e Controle 18/2021 da Comissão de Ciência e Tecnologia, Comunicação e Informática - CCTCI da Câmara dos Deputados que versa sobre o processo de desestatização do Centro Nacional de Tecnologia Eletrônica Avançada S.A. - CEITEC, entende-se suficiente, neste momento, o encaminhamento àquela comissão de cópia do inteiro teor dos processos Processo 020.973/2020-9 e Processo 013.061/2021-6.
Adicionalmente, de modo a atender especificamente à solicitação de auditoria que trate de esclarecer as questões elencadas no item 14 desta peça, considera-se que com exceção da questão m, todas as demais já foram, de algum modo, objeto de exame por este Tribunal quando da apreciação do acompanhamento da desestatização realizado nos autos do TC Processo 020.973/2020-9.
Considerando que o Acórdão 2061/2021-TCU-Plenário, da relatoria do Ministro Walton Alencar Rodrigues, determinou a suspensão do processo de desestatização da Ceitec e fixou o prazo de 60 (sessenta) dias para que o Ministério da Economia - ME se manifeste sobre as questões indicadas no item 9.2, quando do exame definitivo das justificativas a serem apresentadas pelo Ministério da Economia, esta unidade técnica irá incorporar ao exame as questões elencadas pela CCTCI na PFC 18/2021 e irá informar àquela Comissão cópia do inteiro teor da decisão que avaliar, no mérito, o processo de desestatização.
PROPOSTA DE ENCAMINHAMENTO  
Diante do exposto, submete-se a presente solicitação do Congresso Nacional, formulada por intermédio do Ofício 226/2021-CCTCIP, de 1º de setembro de 2021, por meio do qual o Exmo. Sr. Deputado Aliel Machado, presidente da Comissão de Ciência e Tecnologia, Comunicação e Informática - CCTCI da Câmara dos Deputados encaminha a este Tribunal a Proposta de Fiscalização e Controle (PFC) 18/2021 do deputado Tadeu Alencar e o relatório prévio de autoria do Deputado Bira do Pindaré, à consideração superior, sugerindo encaminhar o presente processo ao Gabinete do Relator Ministro Walton Alencar Rodrigues, com proposta de:
a) conhecer da presente solicitação, por estarem preenchidos os requisitos de admissibilidade previstos nos arts. 38, inciso I, da Lei 8.443/1992, 232, inciso III, do Regimento Interno do TCU e 4º, inciso I, alínea "b", da Resolução - TCU 215/2008; 
b) informar ao Exmo. Sr. Aliel Machado, Presidente da Comissão de Ciência e Tecnologia, Comunicação e Informática - CCTCI da Câmara dos Deputados, que:
b.1) esta solicitação está sendo integralmente atendida, uma vez que a matéria relativa à fiscalização e acompanhamento do processo de desestatização do Centro Nacional de Tecnologia Eletrônica Avançada S.A. - CEITEC encontra-se em exame nos autos do TC Processo 020.973/2020-9;
b.2) o Acórdão 2061/2021-TCU-Plenário, da relatoria do Exmo. Ministro Walton Alencar Rodrigues, determinou a suspensão do processo de desestatização da Ceitec e fixou o prazo de 60 (sessenta) dias para que o Ministério da Economia - ME se manifeste sobre as questões indicadas no item 9.2, quando do exame definitivo das justificativas a serem apresentadas pelo Ministério da Economia, a unidade técnica deverá incorporar ao seu exame as questões elencadas pela CCTCI na PFC 18/2021;
c) encaminhar ao solicitante, em complemento às informações acima descritas, cópia do inteiro teor dos processos Processo 020.973/2020-9 e Processo 013.061/2021-6, destacando-se que ainda não há manifestação conclusiva deste Tribunal sobre a matéria, devendo-se, portanto, apor a chancela de sigilo à documentação compartilhada.
d) dar ciência da decisão que vier a ser adotada ao Exmo. Deputado Aliel Machado, Presidente da Comissão de Ciência e Tecnologia, Comunicação e Informática - CCTCI da Câmara dos Deputados, nos termos da minuta de aviso inserida no módulo "Comunicações" do e-TCU, informando-lhe que, tão logo sejam concluídos os trabalhos de fiscalização, ser-lhe-á dado conhecimento dos resultados e das medidas adotadas pelo Tribunal.
e) arquivar o presente processo, nos termos do art. 169, V, do RITCU.

Não atuou.

SOLICITAÇÃO DO CONGRESSO NACIONAL. PROPOSTA DE FISCALIZAÇÃO E CONTROLE. DESESTATIZAÇÃO DO CEITEC. CONHECIMENTO. ATENDIMENTO PARCIAL. ENVIO DE INFORMAÇÕES.

SOLICITAÇÃO DO CONGRESSO NACIONAL (SCN)

Secretaria de Controle Externo do Sistema Financeiro Nacional (SecexFinan).

Trata-se de Solicitação do Congresso Nacional formulada pelo Deputado Tadeu Alencar e encaminhada a esta Corte pelo Presidente da Comissão de Ciência e Tecnologia, Comunicação e Informática (CCTCI) da Câmara dos Deputados, Deputado Aliel Machado, em que requer a fiscalização do processo de desestatização do Centro Nacional de Tecnologia Eletrônica Avançada S.A. (Ceitec) .
	A unidade técnica verificou que foram atendidos os requisitos de admissibilidade, para propor o conhecimento da solicitação. 
	A SecexFinanças manifestou-se favoravelmente ao atendimento do solicitado mediante o fornecimento de informações acerca dos processos TCs Processo 020.973/2020-9 e Processo 013.061/2021-6, que tratam da desestatização do Ceitec.
	Conheço da presente solicitação por atender aos requisitos atinentes à espécie.
	Acolho, na íntegra, a análise da unidade instrutiva, que incorporo às razões de decidir.
	As questões elencadas pela CCTCI são objeto do TC Processo 020.973/2020-9, no qual o TCU está acompanhando os fatores e fundamentos que levaram o Poder Executivo à decisão de liquidar a empresa. 
	Mediante Acórdão 2061/2021-TCU-Plenário, o Tribunal determinou a suspensão dos procedimentos de liquidação e fixou o prazo de 60 (sessenta) dias para que o Ministério da Economia (ME) se manifeste sobre a adequação e suficiência das justificativas adotadas para a desestatização e publicização das atividades desempenhadas pelo Ceitec.
	O processo Processo 013.061/2021-6 tratou de representação do Procurador do Ministério Público junto ao TCU, Lucas Rocha Furtado, sobre possíveis irregularidades do processo de desestatização.
	Tendo em vista a existência do TC Processo 020.973/2020-9 para avaliar a decisão pela liquidação, nesse processo o Tribunal se ateve aos atos praticados após sua adoção, pelo liquidante e ministérios envolvidos, e mediante Acórdão 1478/2021-TCU-Plenário considerou a representação improcedente, em razão da ausência de irregularidades. 
	Assim, cabe dar ciência da existência desses dois processos ao solicitante, enviando-lhe cópia dos autos, sem prejuízo de informar-lhe que assim que os trabalhos no TC Processo 020.973/2020-9 forem concluídos e apreciados, o Tribunal informará prontamente seus resultados e as medidas adotadas.
	Sendo assim, nos termos do artigo 14, III, da Resolução TCU 215/2008, estendo os atributos de Solicitação do Congresso Nacional ao TC Processo 020.973/2020-9. 
	Feitas essas considerações, acolhendo a proposta da unidade técnica, voto no sentido de que o Tribunal adote a minuta de acórdão que ora submeto à deliberação do colegiado.
TCU, Sala das Sessões, em 24 de novembro de 2021.
WALTON ALENCAR RODRIGUES 
Relator